---
title: "Caso de Éxito: Análisis del uso de bicicletas en Cyclistic"
author: "Jorge Palacio"
date: "2025-07-27"
output:
  html_document:
    toc: true
    toc_depth: 2
    theme: united
    df_print: paged
---

```{r setup, include=FALSE}
knitr::opts_chunk$set(echo = TRUE, warning = FALSE, message = FALSE)
library(tidyverse)
library(lubridate)
library(janitor)
```

# Introducción

Este estudio de caso analiza datos reales del sistema de bicicletas compartidas **Cyclistic** en Chicago. El objetivo principal es comprender las diferencias de uso entre **usuarios casuales** y **miembros anuales**, con el fin de proponer estrategias para convertir usuarios ocasionales en suscriptores.

# 1. Preguntar

**Pregunta de negocio:**

> ¿Cómo se diferencian los patrones de uso entre los ciclistas casuales y los miembros anuales, y qué estrategias podrían implementarse para aumentar las suscripciones?

# 2. Preparar los datos

```{r cargar_datos}
ruta_archivos <- "C:/Users/Jorge Palacio/OneDrive/Documentos/cyclistic_data"
archivos <- list.files(path = ruta_archivos, pattern = "*.csv", full.names = TRUE)
datos_raw <- archivos %>% map_df(~read_csv(.x)) %>% clean_names()
```

```{r estructura}
glimpse(datos_raw)
```

# 3. Procesar los datos

```{r limpieza}
datos <- datos_raw %>%
  mutate(started_at = ymd_hms(started_at),
         ended_at = ymd_hms(ended_at),
         ride_length = as.numeric(difftime(ended_at, started_at, units = "mins")),
         day_of_week = wday(started_at, label = TRUE, abbr = FALSE)) %>%
  filter(ride_length > 0, !is.na(member_casual))
```

```{r resumen_limpieza}
summary(datos$ride_length)
table(datos$member_casual)
table(datos$day_of_week)
```

# 4. Analizar los datos

## Promedio de duración por tipo de usuario
```{r promedio_duracion}
datos %>%
  group_by(member_casual) %>%
  summarise(promedio_duracion = mean(ride_length))
```

## Número de viajes por día de la semana
```{r viajes_por_dia}
datos %>%
  group_by(member_casual, day_of_week) %>%
  summarise(n_viajes = n()) %>%
  ggplot(aes(x = day_of_week, y = n_viajes, fill = member_casual)) +
  geom_col(position = "dodge") +
  labs(title = "Número de viajes por día de la semana", x = "Día", y = "Cantidad de viajes") +
  scale_fill_manual(values = c("#0072B2", "#D55E00"))
```

# 5. Compartir hallazgos

- Los **usuarios casuales** hacen más viajes los **fines de semana**, con una duración mayor.
- Los **miembros anuales** tienen un patrón más constante durante la **semana laboral**.

Estas diferencias son claves para diseñar campañas específicas.

# 6. Actuar: Recomendaciones

1. Ofrecer descuentos de fin de semana para usuarios casuales frecuentes.
2. Promocionar la membresía como solución para transporte diario con beneficios exclusivos.
3. Personalizar correos y anuncios a usuarios casuales con información comparativa (ahorro vs pago por viaje).

# Conclusión

Este proyecto permite aplicar el proceso completo de análisis de datos: desde la formulación de preguntas hasta la entrega de recomendaciones. Los datos respaldan decisiones estratégicas enfocadas en conversión de usuarios y fortalecimiento del negocio.

---

**Versión corta para portafolio:**
> Análisis del uso de bicicletas en Chicago, comparando usuarios casuales vs miembros. Se identificaron patrones clave de comportamiento y se formularon recomendaciones de marketing basadas en datos usando R.
